```{r}
#| include: false

source("_common.R")
```

# 논문 품질 그래프 생성 {#sec-publication-quality-graphics}
\index{논문 품질 그래프} \index{ggplot2} \index{베이스 R} \index{lattice}

데이터를 시각화하는 것은 변수 간 다양한 관계를 신속하게 탐색하는 가장 좋은 방법 중 하나이다.
R에는 세 가지 주요 그래프 시스템이 있다. R 시각화 시스템에 대해서는 논문 품질 그래프 생성을 마무리하고 [-@sec-viz-R-system] 절에서 별도로 자세히 소개되어 있다.

- [기본 그래프 시스템][base]
- [lattice][lattice] 패키지
- [ggplot2][ggplot2] 패키지

[base]: http://www.statmethods.net/graphs/
[lattice]: http://www.statmethods.net/advgraphs/trellis.html
[ggplot2]: http://www.statmethods.net/advgraphs/ggplot2.html

`ggplot2` 패키지를 도구로 사용하게 되는데, 이는 출판 품질의 그래프를 생성하는 데 가장 효과적이기 때문이다. `ggplot2`는 그래픽 문법(grammar of graphics)에 기반을 두고 있다. 
즉, 모든 그래프는 동일한 구성요소 집합으로 표현된다: **데이터**셋, **좌표 시스템**, 데이터 점에 대한 시각적 표현인 **geoms** 집합.

`ggplot2`를 이해하는 핵심은 그래프를 계층으로 생각하는 것이다. 
포토샵(Photoshop), 일러스트레이터(Illustrator), 잉크스케이프(Inkscape)와 같은 이미지 편집 프로그램으로 작업하는 것과 유사하다. 예제를 통해 시작해보자.

```{webr-r}
#| label: lifeExp-vs-gdpPercap-scatter
download.file("https://raw.githubusercontent.com/bit2r/gpt-ds/main/data/gapminder_data.csv", "gapminder_data.csv") 
gapminder <- read.csv("gapminder_data.csv", header=TRUE, stringsAsFactors = FALSE)

library(ggplot2)
ggplot(data = gapminder, aes(x = gdpPercap, y = lifeExp)) +
  geom_point()
```

먼저 `ggplot` 함수를 호출하여 R에게 새로운 그래프를 생성할 것임을 알린다. 
`ggplot` 함수에 전달하는 모든 인자는 해당 그래프에 *전역*적으로 적용되는 설정(그래프의 모든 계층에 적용)이 된다.

`ggplot`에 두 개의 인자를 전달했다. 
첫째, `ggplot`에 그래프에 사용할 데이터가 무엇인지 알려준다. 
여기서는 앞에서 불러온 `gapminder` 데이터이다. 
둘째, `aes` 함수를 사용하여 **데이터**의 변수를 그래프의 *aesthetic* 속성에 매핑하는 방법을 `ggplot`에 알려준다. 
여기서는 **x**와 **y** 위치를 설정했다. 
`ggplot`에게 `gapminder` 데이터프레임의 "gdpPercap" 열을 **x** 축에, "lifeExp" 열을 **y** 축에 표현하도록 지시한 것이다. 
`aes`에 열 이름을 명시적으로 전달하지 않았다는 점에 주목하자(예: x = gapminder[, "gdpPercap"]). 
이것이 가능한 이유는 `ggplot`이 **데이터**에 주어진 열 이름을 인식할 만큼 똑똑하기 때문이다!

`ggplot` 함수를 호출한다고 해서 그래프가 바로 그려지는 것은 아니다:

```{webr-r}
#| label: lifeExp-vs-gdpPercap-scatter1
ggplot(data = gapminder, aes(x = gdpPercap, y = lifeExp))
```

`ggplot`에게 데이터를 시각적으로 표현하는 방법을 알려줄 필요가 있다. 
**geom** 계층을 추가함으로써 이를 수행할 수 있다. 
다음 예제에서는 `geom_point`를 사용하여 `ggplot`에게 **x**와 **y** 사이의 관계를 점으로 표현하라고 지시했다.

```{webr-r}
#| label: lifeExp-vs-gdpPercap-scatter2
ggplot(data = gapminder, aes(x = gdpPercap, y = lifeExp)) +
  geom_point()
```

::::: callout-tip
### 도전과제

위의 예제를 변경하여 기대수명이 시간에 따라 어떻게
변화했는지 보여주는 그래프를 만들어보자.

```{webr-r}
#| label: lifeExp-vs-year-scatter-challenge
ggplot(data = gapminder, aes(x = gdpPercap, y = lifeExp)) + geom_point()
```

**힌트:** `gapminder` 데이터셋에는 "year" 열이 있으며, 이것이 **x** 축에 나타나야 한다.

::: {.callout-caution collapse="true"}
### 해답

한 가지 해결책은 다음과 같다:

```{webr-r}
#| label: lifeExp-vs-year-scatter-challenge-solution
ggplot(data = gapminder, aes(x = year, y = lifeExp)) + geom_point()
```

:::

:::::

::::: callout-tip
### 도전과제

이전 예제와 도전과제에서는 `aes` 함수를 사용하여 **geom** 점의 **x**와 **y** 위치를 나타냈다.
또 다른 *aesthetic* 속성으로 각 점의 *색상*을 변경할 수 있다.
이전 도전과제 코드를 수정하여 "continent" 열에 따라 각 점의 **색상**을 다르게 표시해보자.
데이터에서 어떤 추세를 볼 수 있는가? 예상했던 것인가?


::: {.callout-caution collapse="true"}
### 해답

이전 예제와 도전과제에서는 `aes` 함수를 사용하여 **geom** 점의 **x**와 **y** 위치를 나타냈다.
또 다른 *aesthetic* 속성으로 점의 *색상*을 변경할 수 있다.
"continent" 열에 따라 각 점의 **색상**을 다르게 표시하려면 이전 도전과제 코드를 다음과 같이 수정하면 된다.
데이터에서 어떤 추세를 볼 수 있는가? 예상했던 것인가?


```{webr-r}
#| label: lifeExp-vs-year-scatter-challenge-solution
ggplot(data = gapminder, aes(x = year, y = lifeExp, color=continent)) +
   geom_point()
```

:::

:::::


## 계층

산점도는 시간에 따른 정보를 시각화하는 데 가장 적합한 방법은 아닐 수 있다. 대신 `ggplot`에게 선 그래프로 데이터를 표현하도록 지시할 수 있다.

```{webr-r}
#| label: lifeExp-line
ggplot(data = gapminder, aes(x=year, y=lifeExp, by=country, color=continent)) +
  geom_line()
```

`geom_point` 계층 대신 `geom_line` 계층을 추가했다. *aes*에 **by**를 추가하여 `ggplot`이 각 국가를 선으로 연결하여 표현하도록 했다.

그런데 선과 점을 모두 표시하려면 어떻게 해야 할까? 간단히 그래프에 또 다른 계층을 추가하면 된다.

```{webr-r}
#| label: lifeExp-line-point
ggplot(data = gapminder, aes(x=year, y=lifeExp, by=country, color=continent)) +
  geom_line() + geom_point()
```

각 계층이 이전 계층 위에 그려진다는 점에 주목하자. 이번 예제에서는 점이 선 *위에* 표시되었다. 다음에 표시된 그래프를 보자.

```{webr-r}
#| label: lifeExp-line-point2
ggplot(data = gapminder, aes(x=year, y=lifeExp, by=country)) +
  geom_line(aes(color=continent)) + geom_point()
```

이 예제에서 *aesthetic* **color** 매핑이 `ggplot`의 전역 설정에서 `geom_line` 계층으로 이동했다. 
따라서 더 이상 점에는 적용되지 않는다. 
이제 선이 점 위에 그려진 것을 명확히 볼 수 있다.

::: callout-note
### `aesthetic`에 값 설정하기

지금까지 (**색상**같은) aesthetic 를 데이터의 변수로 *매핑(mapping)*해서 사용하는 법을 살펴봤다.
예를 들어, `geom_line(aes(color=continent))`을 사용하면, ggplot에서 자동으로 각 대륙별로 다른 색상을 입힌다.
그런데, 모든 선을 파란색으로 바꾸고자 하면 어떨까?  `geom_line(aes(color="blue"))` 명령어가 동작해야 된다고 생각하지만,
사실은 그렇지 않다. 특정 변수에 대한 매핑을 생성하지 않았기 때문에,
`aes()` 함수 밖으로 색상을 명세하는 부분을 예를 들어, `geom_line(color="blue")`와 같이 빼내기만 하면 된다.
:::

::::: callout-tip
### 도전과제
>
> 앞선 예제에서 점과 선 계층의 순서를 바꿔보자. 어떻게 되는가?
>

::: {.callout-caution collapse="true"}
### 해답

앞선 예제에서 점과 선 계층의 순서를 바꿔보자. 어떻게 되는가?

```{webr-r}
#| label: lifeExp-point-line-country-solution
ggplot(data = gapminder, aes(x=year, y=lifeExp, by=country)) +
  geom_point() + geom_line(aes(color=continent))
```

선이 점 위에 그려진다!

:::

:::::

## 변환과 통계

`ggplot`을 사용하면 데이터에 통계 모델을 쉽게 겹칠 수 있다.
이를 시연하기 위해서, 첫번째 예제로 돌아가보자.

```{webr-r}
#| label: lifeExp-vs-gdpPercap-scatter
ggplot(data = gapminder, aes(x = gdpPercap, y = lifeExp, color=continent)) +
  geom_point()
```

현재 1인당 GDP에 몇 가지 극단적인 이상치가 있어서 점 사이의 내재된 관계를 보기 어렵다. 
*scale* 함수를 사용하여 y 축 스케일을 조정할 수 있다.
이를 통해 데이터 값과 *aesthetic* 시각적 표현 사이의 매핑을 제어할 수 있다.
*alpha* 함수를 사용하여 투명도도 조정할 수 있는데, 이는 특히 많은 데이터가 한 곳에 밀집되어 있을 때 유용하다.

```{webr-r}
#| label: lifeExp-vs-gdpPercap-scatter-log10
ggplot(data = gapminder, aes(x = gdpPercap, y = lifeExp)) +
  geom_point(alpha = 0.5) + scale_x_log10()
```

그래프를 렌더링하기 전에 `log10` 함수가 `gdpPercap` 열 값을 변환했다.
따라서 변환된 스케일에서 10의 거듭제곱 단위마다 1씩 증가한다.
예를 들어, 1인당 GDP 1,000은 y-축에 3, 10,000은 y-축에 4에 대응된다.
로그 변환은 x 축에 넓게 퍼져 있는 데이터를 시각화하는 데 도움이 된다.


::: callout-note
### `aesthetic`에 값 설정하기

`geom_point(alpha = 0.5)`를 사용한 것에 주목하자.
앞서 언급했듯이, `aes()` 함수 외부에서 설정한 것은 모든 점에 동일한 값이 적용된다.
이 경우 투명도를 지정하는 것은 원하는 바로 문제가 없다.
그러나 다른 `aesthetic` 설정과 마찬가지로 *alpha* 투명도를 데이터의 변수에 매핑할 수도 있다.
예를 들어, 각 대륙마다 다른 투명도를 적용하려면 `geom_point(aes(alpha = continent))`와 같이 코딩하면 된다.

:::

또 다른 계층(`geom_smooth`)을 추가하여 관계를 단순하게 모델링할 수 있다.

```{webr-r}
#| label: gapminder-lm-fit
ggplot(data = gapminder, aes(x = gdpPercap, y = lifeExp)) +
  geom_point() + scale_x_log10() + geom_smooth(method="lm")
```

굵은 선의 두께는 `geom_smooth` 계층의 *aesthetic* **size**를 설정하여 조정할 수 있다:

```{webr-r}
#| label: gapminder-lm-fit-size
ggplot(data = gapminder, aes(x = gdpPercap, y = lifeExp)) +
  geom_point() + scale_x_log10() + geom_smooth(method="lm", size=1.5)
```

*aesthetic*을 지정하는 방법에는 두 가지가 있다.
방금 전에는 `geom_smooth` 함수에 인수로 전달하여 **size**에 대한 aesthetic을 설정했다.
앞에서는 `aes` 함수를 사용하여 데이터 변수와 시각적 표현 사이의 *매핑*을 정의했다.

::::: callout-tip
### 도전과제

바로 이전 예제에서 점 계층의 점 크기와 색상을 변경해보자.

**힌트:** `aes` 함수를 사용하지 않는다.

::: {.callout-caution collapse="true"}
### 해답

바로 이전 예제에서 점 계층의 점 크기와 색상을 변경해보자.
**힌트:** `aes` 함수를 사용하지 않는다.

```{webr-r}
#| label: gapminder-lm-fit-size-color
ggplot(data = gapminder, aes(x = gdpPercap, y = lifeExp)) +
 geom_point(size=3, color="orange") + scale_x_log10() +
 geom_smooth(method="lm", size=1.5)
```

:::

:::::

::::: callout-tip
### 도전과제

>
> 도전과제 4a를 수정하여 점의 모양을 바꾸고 대륙별로 색상을 다르게 하되, 대륙별로 추세선도 표시되도록 해보자.
> 힌트: 색상 인수를 `aesthetic` 내부로 이동시킨다.

::: {.callout-caution collapse="true"}
### 해답

도전과제 4a를 수정하여 점의 모양을 바꾸고 대륙별로 색상을 다르게 하되, 대륙별로 추세선도 표시되도록 해보자.
힌트: 색상 인수를 `aesthetic` 내부로 이동시킨다.

```{webr-r}
#| label: gapminder-lm-fit-shape-color
ggplot(data = gapminder, aes(x = gdpPercap, y = lifeExp, color = continent)) +
  geom_point(size=3, shape=17) + scale_x_log10() +
  geom_smooth(method="lm", size=1.5)
```

:::

::::::


## 다중-패널 그래프

앞에서는 하나의 그래프에 모든 국가에 대한 시간의 흐름에 따른 기대수명 변화를 시각화했다.
대안으로 **facet** 계층을 추가하여 그래프를 여러 개의 패널로 나눌 수 있다.
이번에는 국가명이 "A" 또는 "Z"로 시작하는 국가에만 초점을 맞춰보자.

::: callout-note
### 유용한 팁

데이터의 부분 집합을 추출하는 것으로 시작해보자.
`substr` 함수를 사용하여 문자열의 일부를 추출할 수 있다. 이 경우에는
`gapminder$country` 벡터의 시작과 끝 위치 문자를 추출한다.
`%in%` 연산자를 사용하면 여러 개의 비교를 간단하게 수행할 수 있다. 
(이 경우 `starts.with %in% c("A", "Z")`는
`starts.with == "A" | starts.with == "Z"`와 동일하다)

:::


```{webr-r}
#| label: gapminder-facet
starts.with <- substr(gapminder$country, start = 1, stop = 1)
az.countries <- gapminder[starts.with %in% c("A", "Z"), ]
ggplot(data = az.countries, aes(x = year, y = lifeExp, color=continent)) +
  geom_line() + facet_wrap( ~ country)
```

`facet_wrap` 계층은 틸드(`~`)로 표시되는 "공식"을 인수로 받는다. `gapminder` 데이터셋의 country 열에 있는 각 고유값에 대해 별도의 패널로 그래프를 생성한다.

## 텍스트 수정하기

출판용 그래프를 만들기 위해서는 텍스트 요소를 일부 변경해야 할 필요가 있다. x 축이 너무 복잡하고, y 축은 데이터프레임 열 이름이 아닌 "Life expectancy"로 표시되어야 한다.

몇 가지 다른 계층을 추가하여 텍스트를 수정할 수 있다.
**theme** 계층은 각 축의 텍스트와 전반적인 텍스트 크기를 제어한다.
축, 그래프 제목, 범례는 `labs()` 함수를 사용하여 설정할 수 있다.
범례 제목은 `aes()` 함수에서 지정한 것과 동일한 이름을 사용한다.
따라서 색상 범례 제목은 `color = "Continent"`가 되고, 채우기(`fill`) 범례는 `fill = "MyTitle"`이 된다.

```{webr-r}
#| label: gapminder-facet-theme
ggplot(data = az.countries, aes(x = year, y = lifeExp, color=continent)) +
  geom_line() + facet_wrap( ~ country) +
  labs(
    x = "Year",              # x 축 제목
    y = "Life expectancy",   # y 축 제목
    title = "Figure 1",      # 그래프 주제목
    color = "Continent"      # 범례 제목
  ) +
  theme(axis.text.x=element_blank(), axis.ticks.x=element_blank())
```


## 그래프 저장하기

`ggsave()` 함수를 사용하여 `ggplot`으로 생성한 그래프를 로컬 컴퓨터에 저장할 수 있다.
출판을 위한 고품질 그래픽을 생성하기 위해 그래프의 크기와 해상도를 `ggsave()` 함수의 인수(`width`, `height`, `dpi`)로 전달할 수 있다.
앞에서 생성한 그래프를 저장하려면 먼저 `lifeExp_plot` 변수에 그래프를 할당한 다음 `ggsave()` 함수를 사용하여 `png` 형식으로 `results` 디렉터리에 저장하도록 지정한다.
(작업 디렉터리에 `results/` 폴더가 생성되어 있어야 한다.)

```{webr-r}
#| label: gapminder-facet-theme-ggsave
lifeExp_plot <- ggplot(data = az.countries, aes(x = year, y = lifeExp, color=continent)) +
  geom_line() + facet_wrap( ~ country) +
  labs(
    x = "Year",              # x 축 제목
    y = "Life expectancy",   # y 축 제목
    title = "Figure 1",      # 그래프 주제목
    color = "Continent"      # 범례 제목
  ) +
  theme(axis.text.x=element_blank(), axis.ticks.x=element_blank())

ggsave(filename = "results/lifeExp.png", plot = lifeExp_plot, width = 12, height = 10, dpi = 300, units = "cm")
```

`ggsave()` 함수에는 두 가지 좋은 점이 있다.
첫째, 기본값으로 가장 최근에 생성한 그래프가 저장되므로 `plot` 인수를 생략하면 `ggplot`으로 생성한 마지막 그래프가 자동으로 저장된다.
둘째, 저장되는 그래프 이미지 형식이 파일 확장자(예: `.png` 또는 `.pdf`)에 따라 결정된다.
필요한 경우 `device` 인수를 사용하여 명시적으로 파일 형식을 지정할 수도 있다.

지금까지 `ggplot2`의 기본을 살펴보았다. RStudio는 다른 계층 사용법에 대한 참고자료로 유용한 [치트 시트][cheat]를 제공하고 있으며, [ggplot2 웹사이트][ggplot-doc]에는 추가 기능에 대한 자세한 정보가 있다.
마지막으로, 어떻게 수정해야 할지 모르겠다면 구글 검색을 통해 Stack Overflow에서 재사용 가능한 코드와 함께 관련 질문과 답변을 쉽게 찾을 수 있다.

[cheat]: http://www.rstudio.com/wp-content/uploads/2015/03/ggplot2-cheatsheet.pdf
[ggplot-doc]: http://docs.ggplot2.org/current/

::::: callout-tip
### 도전과제 (심화)

가용한 연도 기간동안 각 대륙 간 기대수명을 비교하는 상자 그림(boxplot)을 생성한다.

- y축의 이름을 "기대수명"으로 변경한다.
- x축 레이블은 제거한다.

::: {.callout-caution collapse="true"}
### 해답

가능한 해법 중 하나는 다음과 같다. 
`xlab()`과 `ylab()`은 각각 x축과 y축 레이블을 설정한다. 
축의 제목, 텍스트, 눈금은 테마의 속성이며 `theme()` 호출 내에서 수정되어야 한다.

### R

```{webr-r}
#| label: gapminder-facet-boxplot
ggplot(data = gapminder, mapping = aes(x = continent, y = lifeExp, fill = continent)) +
 geom_boxplot() + facet_wrap(~year) +
 ylab("기대수명") +
 theme(axis.title.x=element_blank(),
       axis.text.x = element_blank(),
       axis.ticks.x = element_blank())
```

:::

:::::

## R 시각화 시스템 {#sec-viz-R-system}
\index{시각화!R} \index{R!시각화} \index{R!명령형} \index{R!선언형}   

동일한 시각화 산출물을 제작한다고 하더라도 철학에 따라 차이점이 있다.
크게 시각화 도구는 명령형과 선언형으로 나눠지고 그래프 문법을 따르는
`ggplot`의 경우 선언형에 해당된다.

::: callout-note
### 시각화 도구

- **명령형(imperative)**: "방법(how)"에 초점, Processing, OpenGL, prefuse
- **선언형(declarative)**: "무엇(what)"에 초점, D3, ggplot2, Protovis 
:::

R은 역사가 오래된 검증된 언어라 보니 그 시대의 컴퓨팅 환경과
축적된 지적자산이 반영되어 다양한 시각화 시스템이 존재한다. 
가장 대표적으로 3가지 시각화 시스템을 이해하면 실무적으로 충분하다.

- 베이스(Base) 시각화 시스템
- `lattice` 시각화 시스템: 클리블랜드(Cleveland)의 **Trellis Graphics**에서 출발
- `ggplot` 시각화 시스템: 윌킨슨(Wilkinson)의 **Grammar of Graphics**에서 출발

2017년 3월 기준 R 팩키지를 시각화 시스템으로 구분하면 다음과 같다.
현재는 `ggplot`이 후발주자의 이점을 발휘하여 대세로 자리잡았고 
이는 `ggplot2` 패키지 기여자 수, 코드 길이, 연관된 패키지 수를 확인하면 
쉽게 파악할 수 있다.

|  시각화 시스템  |   패키지 개수   |
|:---------------:|:---------------:|
|Base 시각화      |      5,612       |
|`lattice` 시각화 |      3,654       |
|`ggplot` 시각화  |      1,566       |


### Base 시각화 시스템 {#viz-base-system}
\index{시각화!Base R} \index{R!Base 시각화}

R을 설치하면 내장되어 있는 Base 시각화 시스템은 **화가의 팔레트(Artist Palallete)** 모형으로 빈 도화지 캔버스 위에 화가가 그림을 그리는 것과 동일한 방식으로 시각화 산출물을 만들어 나간다.
`plot()` 혹은 유사한 시각화 함수로 시작해서 텍스트(`text`), 선(`line`), 점(`point`), 축(`axis`) 등을 표현하는데  **주석(Annotation)** 함수를 활용한다.

따라서, 사람이 사고하는 방식으로 시각화 산출물을 만들어 나가 편리하지만, 시각화 산출물을 다시 그리려고 하면 처음부터 다시 해야 되기 때문에 시각화 산출물을 
만드는 초기부터 시간을 갖고 잘 설계해 나가야 된다. 그리고, 시각화 산출물이 생성되면 다른 것으로 변환하기 어려운 단점이 있고, 그래픽 언어가 아니라 일련의 R 명령어
묶음에 불과하다.

``` {r}
#| label: fig-viz-base
#| fig-cap: Base 시각화 시스템
#| fig-width: 6
#| fig-height: 4
#| out-width: "70%"
# 1. Base 시각화 시스템---------------------------------------
data(mtcars)
with(mtcars, plot(disp, mpg))
```

### `lattice` 시각화 시스템 {#viz-lattice-system}
\index{시각화!lattice} \index{R!lattice}

`lattice` 시각화 시스템은 `lattice` 패키지를 통해 설치되고, 함수 호출(`xyplot()`, `bwplot()` 등)을 통해 시각화 산출물을 생성하게 된다.
조건에 따라 일변량 혹은 다변량 변수를 시각화하는데 유용하다. 즉, 특정 범주형 변수 수준에 따라 두 변수간의 관계를 시각적으로 표현하는 것을 예로 들 수 있다.
전체 시각화 산출물 결과는 여백(margin), 공간 등은 자동으로 한번에 정해져서, 화면에 다수 시각화 산출물을 배치할 때 유용하다.

하지만, 함수호출 한번으로 전체 시각화 산출물을 명세하는 것이 쉽지는 않다. 특히 주석(Annotation)을 시각화 산출물에 다는 것이 그다지 직관적이지는 않다.
그리고 `lattice` 함수를 통해 시각화 산출물이 만들어지면 더 이상 추가하는 것은 불가능하다.

[키보드 자판으로 통계모형을 R로 표현하는 방법](https://statkclee.github.io/statistics/stat-modeling.html)처럼 변수들을 `lattice` 시각화 시스템에서 
공식으로 표현할 수 있다는 점은 큰 장점 중 하나이다.


``` {r}
#| label: fig-viz-lattice
#| fig-cap: Lattice 시각화 시스템
#| fig-width: 6
#| fig-height: 4
#| out-width: "70%"
library(lattice)
# 2. Lattice 시각화 시스템---------------
xyplot(mpg ~ disp | am, data=mtcars, layout=c(2,1))
```

### `ggplot` 시각화 시스템 {#viz-ggplot-system}
\index{시각화!ggplot} \index{R!ggplot}

`ggplot` 시각화 시스템은 `ggplot2` 패키지를 통해 설치가 가능하다. Base 시각화 시스템과 `lattice` 시각화 시스템의 장점을 취사선택해서 개발된 것으로 보는 견해도 있다.
그래픽 문법(Grammar of Graphic)에 기반하고 있으며, `lattice` 시각화 시스템처럼 공백, 텍스트, 제목 등을 자동으로 설정하고,
Base 시각화 시스템에서 지원하는 다양한 그래픽 요소를 추가하는 것도 가능하다. 전반적으로 `lattice` 느낌이 나지만 사용하기는 직관적이며 다양한 그래픽 요소를 
추가하는 것도 쉽다. 물론 `ggplot`에서 자동으로 설정하는 것도 원하는 설정으로 바꾸는 것도 가능하다.

``` {r}
#| label: fig-viz-ggplot
#| fig-cap: ggplot 시각화 시스템
#| fig-width: 6
#| fig-height: 4
#| out-width: "70%"
# 3. ggplot 시각화 시스템----------------
ggplot(data=mtcars, mapping=aes(x=disp, y=mpg)) + 
  geom_point() +
  geom_smooth(method="lm", se=FALSE)
```

### `grid` 시각화 시스템 {#viz-grid}
\index{시각화!grid} \index{R!grid}

`grid` 시각화 시스템은 `lattice`와 `ggplot`의 기반이 되는 시각화 시스템으로 R 버전 1.8.0 부터 Base 패키지의 일부가 되었다.[^grid-viz-system]
grid_0.7-4에서 [Base 패키지 일부](https://stat.ethz.ch/R-manual/R-devel/library/grid/doc/changes.txt)가 되어 버전이 Base 패키지에 맞춰 버전이 급상승했다.

`grid` 시각화 시스템을 사용해서 위와 동일하게 상기 그래프를 그리면 다음과 같다. 
`grid` 시스템을 숙달하기까지 시간이 걸리지만, 익숙해지면 장점이 상당하다.

[^grid-viz-system]: [R package grid disappeared?](http://stackoverflow.com/questions/29349398/r-package-grid-disappeared)

``` {r}
#| label: fig-viz-grid
#| fig-cap: grid 시각화 시스템
#| fig-width: 6
#| fig-height: 4
#| out-width: "70%"
library(grid)
x <- mtcars$disp
y <- mtcars$mpg

pushViewport(plotViewport())
pushViewport(dataViewport(x, y))
grid.rect()
grid.xaxis()
grid.yaxis()
grid.points(x, y)
grid.text("mtcars$disp", x = unit(-3, "lines"), rot = 90)
grid.text("mtcars$mpg", y = unit(-3, "lines"), rot = 0)
popViewport(2)
```

## 요약

R에는 그래프 문법에 기반한 `ggplot2`를 비롯하여 출판 품질 그래프를 생성할 수 있는 다양한 시각화 시스템이 존재한다. `ggplot2`는 레이어 개념을 사용하여 데이터, 좌표계, 시각적 요소(geom)를 조합함으로써 그래프를 생성하는데 이미지 편집 프로그램으로 유명한 포토샵이나 일러스트레이터와 유사한 방식이다.

`ggplot2`를 사용하여 그래프를 생성할 때는 데이터와 `aes`를 매핑하고, `geom` 레이어를 추가하여 시각적 요소를 지정한다. 필요에 따라 좌표계 변환, 작은 창 분할, 테마 설정 등을 통해 그래프를 맞춤형 제작이 가능하고, `ggsave()` 함수를 사용하여 생성된 그래프를 다양한 형식으로 저장할 수 있다.

`ggplot2` 외에도 R에는 Base 시각화 시스템, `lattice` 시각화 시스템 등 다양한 옵션이 존재한다. Base 시각화 시스템은 그래프를 그리는 기본적인 함수를 제공하며, `lattice`는 격자 그래픽(Trellis Graphics)에 기반하여 조건부 플롯을 생성하는 데 특화되어 있다. 한편 `grid` 시각화 시스템은 `lattice`와 `ggplot`의 기반이 되는 저수준 시각화 도구로, 보다 유연하고 강력한 그래픽을 생성할 수 있다.
