---
engine: knitr
---

# Databot {#sec-gpt-databot}
\index{Databot} \index{Claude Sonnet 4.5} \index{탐색적 데이터 분석}
\index{AI 부조종사}

## Databot 소개 {#sec-gpt-databot-intro}

\index{Posit}Posit CTO 조 쳉(Joe Cheng)이 개발한 [Databot](https://github.com/jcheng5/databot)은 R 세션 내에서 작동하는 실험적 AI 부조종사(copilot)다. 데이터를 가리키면 어떻게 분석할지 아이디어를 제안하고, 사용자가 선택한 방향에 따라 R 코드를 생성하여 실행한다. 기존 AI 도구들이 별도 환경에서 작동하는 것과 달리, Databot은 사용자의 R 세션 안에서 직접 코드를 실행하고 결과를 보여준다.

Databot은 \index{Claude Sonnet 4.5}Claude Sonnet 4.5를 백엔드로 사용하여 데이터의 특성을 파악하고 적절한 분석 질문을 생성한다. 사용자는 제안된 질문 중 하나를 클릭하거나 직접 질문을 입력하면, Databot이 코드를 작성하고 실행하여 시각화, 통계량, 표 등의 결과를 제공한다.

![Databot 아키텍처](images/databot-architecture.svg){#fig-databot-architecture fig-align="center" width="90%"}

@fig-databot-architecture 는 Databot의 전체 구조를 보여준다. 사용자 인터페이스 계층에서 입력을 받아 Databot 코어가 자연어를 처리하고 R 코드로 변환한다. 생성된 코드는 현재 R 세션에서 직접 실행되며, 결과는 다시 사용자에게 표시된다. Claude Sonnet 4.5가 AI 백엔드로 작동하며, R 환경의 모든 객체와 패키지에 접근할 수 있다.

:::{.callout-warning}
## Databot의 현재 상태 및 알려진 문제

Databot은 연구 단계(research preview)의 실험적 도구다. GitHub 저장소에는 "Pretty fragile currently"(현재 상당히 불안정함)라고 명시되어 있다.

**알려진 주요 문제:**
- **HTTP 404 오류**: 일부 버전에서 잘못된 모델명 사용으로 실행 불가 (해결: `claude-sonnet-4-5` 사용)
- **안정성**: Shiny 인터페이스가 자주 응답 중단
- **세션 복구**: 오류 발생 시 세션 복구 불가능

**권장 사항:**
- 프로덕션 환경이 아닌 학습 및 실험 목적으로만 사용
- 안정적인 대안으로 ellmer 패키지 직접 사용 권장 (@sec-gpt-posit-ai 참조)
- 중요한 분석은 별도 스크립트로 저장
:::

:::{.callout-tip}
## 대안: ellmer 직접 사용

Databot 대신 ellmer를 직접 사용하면 더 안정적이다. Databot의 Shiny UI는 없지만, Claude Sonnet 4.5와 문제없이 대화할 수 있다.

```r
library(ellmer)
chat <- chat_anthropic(model = "claude-sonnet-4-5")
live_console(chat)
```
:::

## 설치 및 설정 {#sec-gpt-databot-setup}

### 패키지 설치

:::{.callout-important}
## GitHub 설치 필수

Databot은 CRAN에 등록되어 있지 않다. `install.packages("databot")`은 작동하지 않으며, 반드시 GitHub에서 직접 설치해야 한다.
:::

\index{pak}pak 패키지 관리자를 사용하여 GitHub에서 직접 설치한다.

```{r}
#| eval: false
# pak 패키지가 없다면 먼저 설치
install.packages("pak")

# GitHub에서 databot 설치
pak::pak("jcheng5/databot")
```

또는 remotes 패키지를 사용할 수도 있다.

```{r}
#| eval: false
# remotes 패키지가 없다면 먼저 설치
install.packages("remotes")

# GitHub에서 databot 설치
remotes::install_github("jcheng5/databot")
```

**설치 확인:**

```{r}
#| eval: false
# 패키지가 제대로 설치되었는지 확인
library(databot)

# 설치된 버전 확인
packageVersion("databot")
```

설치에 성공하면 패키지가 로드되고 버전 정보가 표시된다. 설치 중 오류가 발생하면 다음을 확인한다.

**개발 도구 확인:**
- **Windows**: Rtools가 설치되어 있는지 확인
- **macOS**: Command Line Tools가 설치되어 있는지 확인 (`xcode-select --install`)
- **Linux**: 컴파일러와 개발 라이브러리가 설치되어 있는지 확인

**GitHub 인증 문제 (HTTP 401 Unauthorized):**

GitHub API 호출 제한으로 인해 인증 없이는 설치가 실패할 수 있다. 이 경우 GitHub Personal Access Token(PAT)을 설정한다.

```{r}
#| eval: false
# usethis 패키지로 GitHub 토큰 설정
install.packages("usethis")

# 브라우저에서 GitHub 토큰 생성 페이지 열기
usethis::create_github_token()

# 생성된 토큰을 .Renviron에 저장
usethis::edit_r_environ()
# 파일에 다음 줄 추가:
# GITHUB_PAT=ghp_your_token_here
```

R을 재시작한 후 다시 설치를 시도한다.

또는 `credentials` 패키지를 사용할 수도 있다.

```{r}
#| eval: false
# credentials 패키지로 GitHub 토큰 설정
install.packages("credentials")
credentials::set_github_pat()
```

### API 키 설정

Databot은 Anthropic의 Claude Sonnet 4.5를 사용하므로 \index{ANTHROPIC_API_KEY}`ANTHROPIC_API_KEY` 환경 변수가 필요하다. [Anthropic 콘솔](https://console.anthropic.com/)에서 API 키를 발급받은 후 `.Renviron` 파일에 저장한다.

```{r}
#| eval: false
# .Renviron 파일 열기
usethis::edit_r_environ()

# 다음 줄 추가 후 저장
# ANTHROPIC_API_KEY=your_api_key_here
```

R 세션을 재시작하면 환경 변수가 로드된다.

:::{.callout-warning}
## API 키 보안

API 키는 절대 GitHub이나 공개 저장소에 커밋하지 말아야 한다. `.Renviron` 파일을 `.gitignore`에 추가하여 실수로 공유되지 않도록 한다.
:::

### 프로젝트 맥락 제공 (선택 사항)

\index{llms.txt}프로젝트 루트에 `llms.txt` 파일을 생성하여 Databot에게 프로젝트별 맥락을 제공할 수 있다. 예를 들어 도메인 특화 용어, 변수 설명, 분석 목표 등을 기록하면 Databot이 더 적절한 제안을 생성한다.

```markdown
# llms.txt 예시

이 프로젝트는 팔머 펭귄 데이터셋을 분석한다.
주요 변수:
- bill_length_mm: 부리 길이 (밀리미터)
- bill_depth_mm: 부리 깊이 (밀리미터)
- flipper_length_mm: 날개 길이 (밀리미터)
- body_mass_g: 체중 (그램)

분석 목표: 종(species)별 신체 특성 차이 탐색
```

### Claude API 사용료 {#sec-gpt-databot-pricing}

Databot은 Claude Sonnet 4.5를 사용하므로 API 호출마다 비용이 발생한다. 2025년 1월 7일 기준 Anthropic 공식 가격은 다음과 같다.

```{r}
#| echo: false
#| label: tbl-claude-pricing
#| tbl-cap: "Claude API 모델별 사용료 (2025년 1월 7일 기준)"

library(gt)
library(dplyr)

tibble::tribble(
  ~model, ~input_mtok, ~output_mtok, ~특징,
  "Claude Opus 4.5", "$5.00", "$25.00", "최고 성능",
  "Claude Sonnet 4.5", "$3.00", "$15.00", "균형잡힌 성능/가격",
  "Claude Sonnet 4.5 (>200K)", "$6.00", "$22.50", "장문맥락 (200K 토큰 초과)",
  "Claude Haiku 4.5", "$1.00", "$5.00", "최저가, 고속",
  "Claude Haiku 3.5", "$0.80", "$4.00", "레거시 저가 모델",
  "Claude Haiku 3", "$0.25", "$1.25", "최저가 레거시"
) %>%
  gt() %>%
  cols_label(
    model = "모델",
    input_mtok = "입력 ($/MTok)",
    output_mtok = "출력 ($/MTok)",
    특징 = "특징"
  ) %>%
  tab_style(
    style = list(
      cell_fill(color = "#e8f5e9"),
      cell_text(weight = "bold")
    ),
    locations = cells_body(
      rows = model == "Claude Sonnet 4.5"
    )
  ) %>%
  tab_footnote(
    footnote = "MTok = Million Tokens (백만 토큰). 1 토큰 ≈ 0.75 단어 (영어), ≈ 0.5 단어 (한글)"
  ) %>%
  tab_footnote(
    footnote = "Databot은 Sonnet 4.5를 사용 (녹색 강조)",
    locations = cells_body(
      columns = model,
      rows = model == "Claude Sonnet 4.5"
    )
  ) %>%
  tab_source_note(
    source_note = "출처: https://platform.claude.com/docs/en/about-claude/pricing (2025-01-07 확인)"
  )
```

**비용 예시 계산:**

```{r}
#| echo: false
#| label: tbl-claude-cost-examples
#| tbl-cap: "Databot 사용 시나리오별 예상 비용"

tibble::tribble(
  ~scenario, ~input_tokens, ~output_tokens, ~cost,
  "간단한 질문 1회", "1,000", "500", "$0.0105",
  "데이터 탐색 (5회 질문)", "10,000", "5,000", "$0.105",
  "심화 분석 세션 (20회)", "50,000", "20,000", "$0.45",
  "Quarto 보고서 생성", "80,000", "10,000", "$0.39"
) %>%
  gt() %>%
  cols_label(
    scenario = "사용 시나리오",
    input_tokens = "입력 토큰",
    output_tokens = "출력 토큰",
    cost = "예상 비용 (USD)"
  ) %>%
  tab_style(
    style = cell_text(align = "right"),
    locations = cells_body(columns = c(input_tokens, output_tokens))
  ) %>%
  tab_footnote(
    footnote = "Claude Sonnet 4.5 기준 ($3/MTok 입력, $15/MTok 출력)"
  ) %>%
  tab_source_note(
    source_note = "실제 비용은 대화 길이, 데이터 크기, 응답 상세도에 따라 달라짐"
  )
```

**비용 절감 팁:**

- **배치 API**: 시간에 민감하지 않은 작업은 Batch API 사용 시 50% 할인
- **프롬프트 캐싱**: 반복되는 컨텍스트는 캐시 활용으로 90% 절감
- **더 작은 모델**: 단순 작업은 Haiku 모델 사용 고려

:::{.callout-note}
## API 비용 모니터링

[Anthropic Console](https://console.anthropic.com/)에서 실시간 사용량과 비용을 확인할 수 있다. 예산 초과를 방지하려면 월별 사용 한도를 설정하는 것이 좋다.
:::

## 기본 사용법 {#sec-gpt-databot-usage}

### Databot 실행

\index{databot!chat()}RStudio 또는 Positron IDE에서 다음 명령으로 Databot을 실행한다.

```{r}
#| eval: false
databot::chat()
```

Shiny 기반 대화형 인터페이스가 브라우저 또는 뷰어 창에 열린다.

:::{.callout-note}
## 모델 설정 변경 불가

현재 Databot은 모델을 직접 선택하거나 변경할 수 있는 옵션을 제공하지 않는다. Claude Sonnet 4.5가 고정되어 있으며, 다른 모델(Opus 4.5, Haiku 4.5 등)을 사용하려면 ellmer 패키지를 직접 사용해야 한다.

```r
# ellmer로 다른 모델 사용
library(ellmer)

# Haiku 4.5 (저렴하고 빠름)
chat <- chat_anthropic(model = "claude-haiku-4-5")

# Opus 4.5 (고성능)
chat <- chat_anthropic(model = "claude-opus-4-5")

# 대화형 콘솔
live_console(chat)
```
:::

### 데이터 분석 워크플로우

![Databot 작업 흐름도](images/databot-workflow.svg){#fig-databot-workflow fig-align="center" width="85%"}

@fig-databot-workflow 는 Databot을 사용한 데이터 분석 과정을 보여준다. 데이터를 로드한 후 `databot::chat()`을 실행하면 Databot이 자동으로 데이터를 탐색하고 분석 아이디어를 제안한다. 사용자는 제안된 질문을 클릭하거나 직접 질문을 입력할 수 있으며, Databot은 R 코드를 생성하고 실행하여 결과를 보여준다. 추가 분석이 필요하면 대화를 계속 이어가고, 완료 시 Quarto 보고서로 정리할 수 있다.

### 실전 예제: 펭귄 데이터 분석

\index{palmerpenguins}palmerpenguins 패키지의 펭귄 데이터를 Databot으로 분석하는 과정을 살펴보자.

```{r}
#| eval: false
library(palmerpenguins)
library(databot)

# 데이터 로드
data(penguins)

# Databot 실행
chat()
```

Databot을 실행하면 다음과 같은 분석 제안을 받을 수 있다.

**Databot의 제안 예시:**

1. "종별 체중 분포를 상자 그림으로 비교해보는 것은 어떨까요?"
2. "부리 길이와 깊이의 관계를 산점도로 살펴볼까요?"
3. "성별, 종별 평균 체중을 표로 요약해드릴까요?"
4. "연도별 관측 개체 수 변화를 확인해볼까요?"

사용자가 첫 번째 제안을 선택하면 Databot은 다음과 같은 코드를 생성하고 실행한다.

```{r}
#| eval: false
library(ggplot2)

ggplot(penguins, aes(x = species, y = body_mass_g, fill = species)) +
  geom_boxplot() +
  labs(
    title = "종별 펭귄 체중 분포",
    x = "종",
    y = "체중 (g)"
  ) +
  theme_minimal() +
  theme(legend.position = "none")
```

Databot은 코드 실행 결과와 함께 해석도 제공한다.

**Databot의 해석 예시:**

> "젠투(Gentoo) 펭귄이 가장 무겁고, 아델리(Adelie)와 턱끈(Chinstrap) 펭귄은 비슷한 체중 범위를 보입니다. 젠투 펭귄의 체중 중앙값은 약 5,000g이며, 아델리와 턱끈은 3,000-4,000g 사이에 분포합니다."

### 대화형 탐색

Databot의 강점은 연속적인 대화를 통해 분석을 심화할 수 있다는 점이다. 첫 번째 분석 결과를 보고 추가 질문을 입력하면 맥락을 유지하며 분석을 이어간다.

**사용자:** "성별로도 나눠서 보여줄래?"

**Databot 생성 코드:**

```{r}
#| eval: false
ggplot(penguins, aes(x = species, y = body_mass_g, fill = sex)) +
  geom_boxplot() +
  labs(
    title = "종별, 성별 펭귄 체중 분포",
    x = "종",
    y = "체중 (g)",
    fill = "성별"
  ) +
  theme_minimal()
```

이처럼 자연스러운 대화를 통해 데이터 탐색을 진행할 수 있다.

## 주요 기능 {#sec-gpt-databot-features}

### 자동 분석 아이디어 생성

\index{탐색적 데이터 분석!자동 제안}Databot에 데이터를 전달하면 데이터의 구조, 변수 타입, 결측값 패턴 등을 자동으로 파악하고 적절한 분석 질문을 생성한다. 초보자에게는 어떤 질문을 해야 할지 가이드를 제공하고, 숙련자에게는 놓칠 수 있는 분석 각도를 제시한다.

### 클릭 가능한 제안

Databot이 제시하는 후속 분석 제안은 클릭 가능한 버튼 형태로 표시된다. 사용자가 버튼을 클릭하면 해당 질문이 입력창에 자동으로 채워져 편리하다.

### R 코드 생성 및 실행

\index{코드 생성}사용자가 선택한 분석 방향에 따라 tidyverse 스타일의 깔끔한 R 코드를 생성한다. 생성된 코드는 현재 R 세션에서 즉시 실행되며, 결과는 사용자와 AI 모델 모두에게 표시된다. 따라서 Databot은 이전 분석 결과를 기억하고 다음 분석에 활용할 수 있다.

### Quarto 보고서 생성

\index{Quarto!보고서 자동 생성}유용한 인사이트를 얻은 대화 세션은 \index{재현 가능한 연구}재현 가능한 Quarto 문서로 변환할 수 있다. Databot에게 "지금까지의 분석을 보고서로 만들어줘"라고 요청하면 대화 내용을 정리하여 `.qmd` 파일로 저장한다.

생성된 보고서는 다음을 포함한다.

- 분석 질문과 답변
- 실행한 R 코드 청크
- 시각화 결과
- 해석 및 결론

## 실전 활용 사례 {#sec-gpt-databot-usecase}

### 새로운 데이터셋 빠르게 파악하기

처음 접하는 데이터셋을 분석할 때 Databot이 유용하다. 데이터를 로드하고 Databot을 실행하면 변수 요약, 결측값 패턴, 주요 변수 간 관계 등을 자동으로 탐색한다.

```{r}
#| eval: false
# 새 데이터셋 로드
library(readr)
sales_data <- read_csv("data/sales_2024.csv")

# Databot으로 탐색
databot::chat()
```

Databot은 다음과 같은 질문을 제안할 수 있다.

- "각 열의 데이터 타입과 결측값 개수를 요약해드릴까요?"
- "수치형 변수들의 상관관계를 히트맵으로 시각화할까요?"
- "카테고리 변수별 판매량 분포를 확인해볼까요?"

### 데이터 품질 검토

\index{데이터 품질}데이터 정제 작업 전 데이터 품질을 점검하는 데도 활용할 수 있다.

**사용자:** "이상값이 있는지 확인해줘"

**Databot:** 각 수치형 변수에 대해 \index{이상값}이상값을 탐지하고 시각화한다.

```{r}
#| eval: false
# Databot이 생성한 코드 예시
library(dplyr)

penguins %>%
  select(where(is.numeric)) %>%
  tidyr::pivot_longer(everything(), names_to = "variable", values_to = "value") %>%
  ggplot(aes(x = variable, y = value)) +
  geom_boxplot() +
  facet_wrap(~variable, scales = "free") +
  theme_minimal() +
  labs(title = "수치형 변수의 이상값 탐지")
```

### 가설 검증

통계적 가설을 검증할 때도 Databot에게 질문 형태로 요청할 수 있다.

**사용자:** "종별 부리 길이 평균이 통계적으로 유의미하게 다른지 검정해줘"

**Databot 생성 코드:**

```{r}
#| eval: false
# ANOVA 검정
penguin_anova <- aov(bill_length_mm ~ species, data = penguins)
summary(penguin_anova)

# 사후 검정
TukeyHSD(penguin_anova)
```

## 제약 사항 및 주의점 {#sec-gpt-databot-limitations}

### 설치 및 환경 문제

**CRAN 미등록:**
Databot은 CRAN에 등록되지 않았으므로 `install.packages()`로 설치할 수 없다. GitHub에서만 설치 가능하며, 개발 도구(Rtools, Command Line Tools 등)가 필요할 수 있다.

**API 키 필수:**
Anthropic API 키가 없으면 Databot을 사용할 수 없다. 무료 체험판이 없으므로 API 사용 요금이 발생한다. Claude Sonnet 4.5 사용료는 입력 토큰 백만 개당 $3, 출력 토큰 백만 개당 $15다 (2025년 1월 7일 기준).

**RStudio/Positron 권장:**
Databot은 RStudio나 Positron IDE에서 최적화되어 있다. 일반 R 콘솔에서는 Shiny 앱이 별도 브라우저에서 열린다.

### 모델 이름 오류 (HTTP 404 Not Found)

일부 Databot 버전에서 잘못된 모델명을 사용하여 HTTP 404 오류가 발생할 수 있다. Anthropic API의 현재 모델명은 `claude-sonnet-4-5`다.

**해결 방법 1: 소스 코드 수정 후 재설치 (고급)**

설치된 패키지는 컴파일된 `.rdb` 형식이라 직접 수정이 어렵다. 대신 GitHub 소스를 다운로드하여 수정한 후 재설치한다.

**1단계: GitHub 소스 클론**

```{bash}
# 터미널에서 실행
cd ~/Downloads
git clone https://github.com/jcheng5/databot.git
cd databot
```

**2단계: 소스 코드에서 모델명 검색 및 수정**

```{bash}
# 모델명이 포함된 파일 검색
grep -r "claude-3-5-sonnet" R/

# 또는
grep -r "claude.*sonnet" R/
```

찾은 파일(예: `R/chat.R` 또는 `R/ui.R`)을 텍스트 에디터로 열어 다음과 같이 수정한다.

```r
# 수정 전
model = "claude-3-5-sonnet-latest"

# 수정 후
model = "claude-sonnet-4-5"
```

**3단계: 수정된 소스로 재설치**

```{r}
#| eval: false
# 현재 databot 제거
remove.packages("databot")

# 수정된 로컬 소스에서 설치
pak::pak("~/Downloads/databot")

# 또는 remotes 사용
remotes::install_local("~/Downloads/databot")
```

**4단계: 설치 확인**

```{r}
#| eval: false
library(databot)
databot::chat()
```

**주의사항:**
- 로컬 소스 수정본이므로 원본 저장소 업데이트가 반영되지 않음
- GitHub에 Pull Request를 제출하여 공식 수정을 요청하는 것이 좋음
- 또는 개인 GitHub에 Fork하여 수정본 유지 관리

**해결 방법 2: ellmer 직접 사용**

패키지를 수정하지 않고 ellmer를 사용하여 정확한 모델명을 지정한다.

```{r}
#| eval: false
library(ellmer)

# 정확한 모델명 사용
chat <- chat_anthropic(
  model = "claude-sonnet-4-5",
  system_prompt = "간결하게 답변하세요"
)

# 대화형 콘솔
live_console(chat)
```

ellmer를 사용하면 Databot의 UI는 없지만, Claude Sonnet 4.5와 안정적으로 대화할 수 있다. ellmer 사용법은 @sec-gpt-posit-ai 를 참조한다.

**해결 방법 3: GitHub 이슈 보고**

Databot GitHub 저장소에 이슈를 등록하여 모델명 업데이트를 요청한다.

- 저장소: [https://github.com/jcheng5/databot/issues](https://github.com/jcheng5/databot/issues)
- 제목 예시: "Update Claude model name to claude-sonnet-4-5"

### 안정성 문제

Databot은 실험 단계의 도구로, Shiny 인터페이스가 응답하지 않을 경우 세션을 복구할 방법이 없다. 중요한 분석 과정은 별도로 코드를 저장해두는 것이 안전하다.

### HTML 위젯 미지원

\index{htmlwidgets}Plotly, Leaflet, DT 같은 HTML 위젯은 현재 지원하지 않는다. 정적 ggplot2 그래프는 정상적으로 작동한다.

### 컨텍스트 제한

\index{컨텍스트 윈도우}Claude Sonnet 4.5의 기본 컨텍스트 윈도우는 200,000 토큰이다 (최대 1백만 토큰까지 지원). 긴 대화 세션이나 대용량 데이터 출력이 누적되면 컨텍스트 제한에 도달할 수 있다. 이 경우 새 세션을 시작해야 한다.

### 코드 검토 필요

\index{AI 생성 코드!검토}AI가 생성한 코드가 항상 최적이거나 정확한 것은 아니다. 특히 복잡한 통계 분석이나 도메인 특화 작업의 경우 생성된 코드를 반드시 검토하고 검증해야 한다.

:::{.callout-warning}
## 프로덕션 환경 사용 주의

Databot은 탐색적 분석과 학습에 적합하지만, 프로덕션 환경이나 중요한 의사결정에 사용하기 전에는 생성된 코드와 결과를 철저히 검증해야 한다.
:::

## Databot vs. 다른 AI 도구 {#sec-gpt-databot-comparison}

![AI 데이터 분석 도구 비교](images/databot-vs-others.svg){#fig-databot-comparison fig-align="center" width="95%"}

@fig-databot-comparison 은 R 사용자 관점에서 주요 AI 데이터 분석 도구들을 비교한다. RTutor와 ChatGPT Data Analyst는 별도 환경에서 작동하며 파일 업로드가 필요한 반면, Databot은 R 세션 내부에서 작동하여 현재 환경의 모든 객체에 직접 접근할 수 있다.

### 주요 차이점

**실행 환경:**
- \index{RTutor}**RTutor**: 웹 기반 Shiny 앱, 독립 세션
- **Databot**: R 세션 내부, IDE 통합
- \index{ChatGPT!Data Analyst}**ChatGPT**: 웹 브라우저, 샌드박스 Python 환경

**워크플로우 통합:**
Databot은 현재 R 환경을 그대로 유지하면서 작동하므로 데이터를 다시 업로드하거나 환경을 전환할 필요가 없다. 생성된 코드를 스크립트에 직접 삽입할 수 있어 워크플로우가 끊기지 않는다.

**보고서 생성:**
Databot은 대화 세션을 재현 가능한 Quarto 문서로 자동 변환하여, 분석 과정을 문서화하고 공유하기 쉽다.

R 사용자에게는 Databot이, Python 사용자에게는 ChatGPT Data Analyst가 각각 유리하다.

## 생각해볼 점 {#sec-gpt-databot-thoughts}

Databot은 AI 부조종사 개념을 R 세션 내부로 가져온 혁신적 시도다. 사용자의 작업 환경을 떠나지 않고도 AI의 도움을 받을 수 있다는 점에서 기존 웹 기반 도구들과 차별화된다. 데이터 과학자가 분석 중 궁금한 점이 생겼을 때 즉시 질문하고, 생성된 코드를 현재 스크립트에 통합할 수 있어 작업 흐름이 매끄럽다.

탐색적 데이터 분석 단계에서 Databot은 분석 방향을 제시하는 동료 역할을 한다. 특히 새로운 데이터셋을 처음 접했을 때 어디서부터 시작할지 막막한 경우, Databot이 제안하는 질문들이 좋은 출발점이 된다. 숙련된 분석가에게도 평소 시도하지 않던 각도에서 데이터를 바라볼 기회를 제공한다.

현재 Databot은 실험 단계로 안정성 문제가 있다. 하지만 Posit의 CTO가 직접 개발하고 있으며, Positron IDE에 통합되고 있다는 점에서 향후 발전 가능성이 크다. Databot이 안정화되고 기능이 확장된다면, R 사용자의 표준 작업 도구로 자리잡을 수 있을 것이다.

Databot을 사용하면서 주의할 점은 AI가 생성한 코드를 맹목적으로 신뢰하지 말아야 한다는 것이다. 코드 리뷰 습관을 유지하고, 통계적 가정과 분석 논리를 항상 검증해야 한다. AI는 강력한 보조 도구지만, 최종 판단과 책임은 데이터 과학자 본인에게 있다.

앞으로 Databot과 같은 AI 부조종사 도구들이 더 많이 등장하고 발전하면서, 데이터 분석 워크플로우 자체가 변화할 것이다. 단순 반복 작업은 AI에게 맡기고, 인간은 문제 정의, 결과 해석, 의사결정에 더 집중하는 시대가 오고 있다.

---

**Sources:**
- [GitHub - jcheng5/databot](https://github.com/jcheng5/databot)
- [InfoWorld - Databot: AI-assisted data analysis in R or Python](https://www.infoworld.com/article/4050900/databot-ai-assisted-data-analysis-in-r-or-python.html)
